【裁判字號】    90,家抗,70
【裁判日期】    900508
【裁判案由】    指定遺產管理人
【裁判全文】
臺灣高等法院民事裁定  九十年度家抗字第七○號
      抗  告  人  財政部國有財產局臺灣北區辦事處
      法定代理人  高志達
                  送達代收人：.
右抗告人因與相對人宜蘭縣稅捐稽徵處間指定遺產管理人事件，對於中華民國八十九
年十一月二十四日臺灣基隆地方法院八十九年度家聲字第一六號所為裁定提起抗告，
本院裁定如左：
      主      文
抗告駁回。
抗告程序費用由抗告人負擔。
      理      由
一、本件相對人於原法院聲請意旨略以：被繼承人李雲鴻於民國（下同）八十六年六
    月二十三日死亡，生前滯欠相對人八十三、八十四年營業稅本稅及罰鍰共計新臺
    幣二千二百九十九萬二千八百五十一元，李雲鴻之繼承人均拋棄繼承，無法依民
    法一千一百七十七條規定選定遺產管理人，爰依法聲請選任抗告人為其遺產管理
    人等語。
二、按繼承開始時，繼承人之有無不明，而無親屬會議或親屬會議未於一個月內選定
    遺產管理人者，利害關係人得聲請法院選任遺產管理人，並由法院依公示催告程
    序，定六個月以上之期限，公告繼承人，命其於期限內承認繼承，民法第一千一
    百七十八條第二項定有明文。又先順序繼承人均拋棄其繼承權時，由次順序之繼
    承人繼承。其次順序繼承人有無不明或第四順序之繼承人均拋棄其繼承權者，準
    用關於無人承認繼承之規定，為同法一千一百七十六條第六項所明定。經查，被
    繼承人李雲鴻未婚，亦無直系血親卑親屬，其第二順位繼承人即其母白寶鳳（父
    李進海業已死亡），與第三順位繼承人即姐李麗華、弟李雲陽亦均聲請拋棄繼承
    ，且經法院准予備查等情，業經本院調閱臺灣臺北地方法院八十六年度繼字第四
    一七、四六八號拋棄繼承卷查明無訛，原法院參酌相對人已提出滯納稅款罰鍰案
    件移送書、李雲鴻除戶戶籍謄本、臺灣臺北地方法院家事法庭八十六年八月二十
    八日八十六年度繼字第四六八號及八十六年八月六日八十六年度繼字第四一七號
    通知等件（見原審卷第七、八、二○至二二頁），認李雲鴻之繼承人有無不明，
    爰選任抗告人即財政部國有財產局臺灣北區辦事處為被繼承人李雲鴻之遺產管理
    人，並依法為承認繼承之公示催告，經核並無不合。
三、抗告意旨雖以：被繼承人李雲鴻死亡後，所有繼承人均已拋棄繼承，且未組織親
    屬會議選任遺產管理人，而由債權人聲請法院指定，足見李雲鴻之遺債大於遺產
    ，國庫對其遺產已無期待利益，且抗告人係公務機關，執行事務預算為全國人民
    納稅所得，倘顯無遺產可歸屬國庫，應即避免選任抗告人為遺產管理人，又倘以
    國家資源管理對國庫毫無利益之財產，並須墊付無法歸墊之管理費用，無異使公
    器淪為私用，損及全民利益，令國庫遭受權利之侵害，李雲鴻之親屬雖已拋棄繼
    承，惟渠等對李雲鴻遺產之負債情形，必較抗告人明瞭，足堪擔任遺產管理人云
    云爭執。惟民法第一千一百八十五條規定，無人承認繼承之遺產，於清償債權並
    交付遺贈物後，如有賸餘，應歸屬國庫。且依國有財產法第十二條規定，財政部
    國有財產局係非公用財產之管理機關；財政部國有財產局為代管無人承認繼承之
    遺產，並制定有「代管無人承認繼承遺產作業要點」，是代管無人承認繼承之遺
    產，係屬抗告人依法應執行之事務至明。而被繼承人之遺產，於遺產管理人完成
    清償債權並交付遺贈物等清算程序前，是否有賸餘，無從知悉；縱無賸餘，因被
    繼承人李雲鴻遺有不動產，遺產管理人墊付之管理費用及報酬，於遺產處分時仍
    可優先分配歸墊，故由抗告人擔任李雲鴻之遺產管理人者，國庫亦不致因墊付費
    用而受損害。又本件被繼承人李雲鴻之繼承人既已拋棄繼承，如再選任其親屬任
    遺產管理人，即難期其善盡管理人之職務。是抗告人之主張，委無足取。原法院
    選任抗告人為遺產管理人，於法並無不合，抗告意旨指摘原裁定不當，求為廢棄
    ，為無理由，應予駁回。
四、據上論結，本件抗告為無理由，依非訟事件法第八條第二項、第二十八條，民事
    訴訟法第四百九十二條第一項、第七十八條，裁定如主文。
中      華      民      國    九十      年      五      月      八      日
                                  民事第二庭
                                      審判長法  官  尤  豐  彥
                                            法  官  魏  麗  娟
                                            法  官  梁  玉  芬
右正本係照原本作成。
不得再抗告。
中      華      民      國    九十      年      五      月      十      日
                                            書記官  張  淑  華


司法院資訊處製作；財團法人民間司法改革基金會備份。
